ACORDAO-COMPLETO-2411972

ACÓRDÃO 7075/2020 ATA 21/2020 - PRIMEIRA CÂMARA

VISTOS, relatados e discutidos estes autos em que se aprecia ato de pensão militar emitido pelo Comando do Exército,
	ACORDAM os Ministros do Tribunal de Contas da União, reunidos em sessão da Primeira Câmara, diante das razões expostas pelo Relator, e com fundamento no art. 71, incisos III e IX, da Constituição Federal de 1988, c/c os arts. 1º, inciso V, 39, inciso II, e 45 da Lei 8.443/1992, e ainda com o art. 260, § 1º, 261, caput e § 1º, e 262, caput e § 2º, do Regimento Interno do TCU, em:
	9.1. considerar ilegal a pensão militar instituída por Ely da Silva (XXX.068.500-XX) , negando-lhe o registro;
	9.2. dispensar o ressarcimento das quantias indevidamente recebidas de boa-fé (enunciado 106 da súmula da jurisprudência predominante do TCU) ;
	9.3. determinar ao Comando do Exército que:
	9.3.1. no prazo de 15 (quinze) dias, faça cessar os pagamentos decorrentes do ato ora considerado ilegal, sob pena de responsabilidade solidária da autoridade administrativa omissa;
	9.3.2. no prazo de 15 (quinze) dias, dê ciência do inteiro teor desta deliberação às interessadas, esclarecendo-lhes que:
	9.3.2.1. o efeito suspensivo proveniente da interposição de recurso não as exime da devolução dos valores percebidos indevidamente após a notificação sobre o presente acórdão, em caso de não provimento do recurso porventura impetrado;
	9.3.2.2. Jane Maria da Silva Oliveira e Vera Dina Silva dos Reis poderão optar pelo recebimento do benefício relativo à presente pensão militar, desde que comprovem o correto enquadramento nas disposições do art. 29 da Lei 3.765/1960, escolhendo apenas os benefícios legalmente acumuláveis;
	9.3.3. no prazo de 30 (trinta) dias, informe ao TCU as medidas adotadas, sem prejuízo de encaminhar comprovante sobre a data em que as interessadas tomaram conhecimento do contido nos itens anteriores;
	9.3.4. no prazo de 60 (sessenta) dias, encaminhe novo ato de pensão militar contemplando Maria Eli da Silva Oliveira e Neuseli da Silva de Perez como beneficiárias de Ely da Silva; em caso de opção pela pensão militar por parte de Jane Maria da Silva Oliveira e Vera Dina Silva dos Reis, na forma do item 9.3.2.2 supra, o novo ato também deverá incluí-las como beneficiárias, com as comprovações e esclarecimentos necessários;
	9.4. dar ciência deste acórdão ao Comando do Exército.

Ato de pensão militar.

Primeira Câmara

Ministério da Defesa - Comando do Exército.

3. Interessadas: Denise da Silva (XXX.929.520-XX); Jane Maria da Silva Oliveira (XXX.070.080-XX); Maria Eli da Silva Oliveira (XXX.469.730-XX); Neuseli da Silva de Perez (XXX.972.510-XX); Vera Dina Silva dos Reis (XXX.876.690-XX).

13.1. Ministros presentes: Walton Alencar Rodrigues (Presidente), Benjamin Zymler e Bruno Dantas (Relator).
13.2. Ministro-Substituto convocado: Marcos Bemquerer Costa.
13.3. Ministros-Substitutos presentes: Augusto Sherman Cavalcanti e Weder de Oliveira.

BRUNO DANTAS

Cuidam os autos de pensão militar instituída no âmbito do Comando do Exército. Em análise do feito, a Secretaria de Fiscalização de Pessoal - Sefip elaborou o acervo instrutivo que compõe a peça 6 dos autos, que adoto como parte integrante deste relatório com os ajustes necessários:
"INTRODUÇÃO
1.	Trata-se de ato de concessão de pensão militar às beneficiárias supracitadas, pensão esta concedida pelo Comando do Exército.
2.	O ato foi submetido à apreciação do Tribunal de Contas da União (TCU) para fim de registro, nos termos do art. 71, inciso III, da Constituição Federal. O cadastramento e a disponibilização ao TCU ocorreram por intermédio do Sistema de Apreciação e Registro de Atos de Admissão e Concessões (Sisac) , na forma dos arts. 2o, caput e inciso I e IV, e 4o, caput, da Instrução Normativa - TCU 78/2018.
EXAME TÉCNICO  
3.	Os procedimentos para exame, apreciação e registro de atos de pessoal encontram-se estabelecidos na Instrução Normativa TCU 78/2018 e na Resolução TCU 206/2007. Em seus arts. 4o, § 2o, e 3o, § 3o, respectivamente, essas normas dispõem que os atos de pessoal disponibilizados por meio do Sisac devem ser submetidos a crítica automatizada do próprio sistema, com base em parâmetros predefinidos.
4.	Relativamente aos atos de concessão de pensão militar, as rotinas de crítica das informações cadastradas no Sisac foram elaboradas e validadas levando-se em conta as peculiaridades desses atos. Os itens de verificação do sistema compreendem prazos e fundamentos legais, assim como eventuais ocorrências de acumulação. Trata-se de verificações mais abrangentes, minuciosas e precisas do que aquelas que podem ser realizadas por mãos humanas, proporcionando um nível de segurança ainda maior.
5.	Além da crítica automatizada, há verificação humana adicional no caso de haver alertas do sistema ou informações não formatadas, como esclarecimentos do gestor ou do controle interno. 
6.	O ato de pensão militar sub examine foi selecionado em 2019 para compor o processo Processo 013.319/2019-1. Na oportunidade esta Secretaria propôs que o ato recebesse a chancela de legalidade e fosse determinado o respectivo registro.
7.	Nada obstante, o Ministério Público junto ao TCU - MPTCU - opinou (peça 2) para que fosse analisada, por esta Secretaria, a regularidade das acumulações de benefícios na presente concessão.
8.	Dessa maneira, por meio do Acórdão 11200/2019-TCU-Primeira Câmara (peça 3) , de relatoria do Ministro Bruno Dantas, foi determinado que o ato em comento fosse destacado daquele processo, seguindo as providências sugeridas pelo Parquet. 
9.	Compulsando os sistemas informatizados disponibilizados pelo TCU foi possível identificar que a interessada Jane Maria da Silva Oliveira recebe recursos do Erário por meio de três fontes: a presente pensão militar, pelo Serviço Público Municipal de Jaguarão-RS e pelo Serviço Público Estadual do Rio Grande do Sul. Impende destacar que essa informação corrobora com o disposto no formulário do ato de concessão.
10.	Verifica-se que a situação descrita acima não encontra amparo legal no Art. 29, incisos I e II, da Lei das Pensões Militares - Lei 3765/1960, observado o disposto no art. 37, inciso XI, da Constituição Federal.
11.	Assim, as acumulações de três benefícios pela interessada não merecem prosperar, cabendo proposta de que o ato seja considerado ilegal e que tenha o seu registro recusado por esta Corte de Contas.
12.	No que concerne às demais interessadas vale mencionar que todas acumulam o benefício com uma aposentadoria pelo serviço público estadual.
CONCLUSÃO 
13.	A abrangência e a profundidade das verificações levadas a efeito fundamentam convicção de ilegalidade do ato. Assim, cabe proposta no sentido de que seja considerado ilegal, negando-lhe o registro. 
PROPOSTA DE ENCAMINHAMENTO
14.	Ante o exposto, com fundamento nos arts. 71, inciso III, da Constituição Federal, 1º, inciso V, e 39, incisos I e II, da Lei 8.443/1992 e 260, § 1º e 5º, do Regimento Interno do Tribunal de Contas da União, bem como art. 7º, § 4º da IN 78/2018, propõe-se:
a) considerar ilegal o ato de concessão de pensão constante neste processo; 
b) dispensar o ressarcimento das quantias indevidamente recebidas de boa-fé pela interessada Jane Maria da Silva Oliveira, consoante o disposto no Enunciado 106 da Súmula da Jurisprudência do TCU;
c) determinar ao Comando do Exército que:
c.1) no prazo de 15 (quinze) dias, a contar da ciência desta Deliberação, abstenha-se de realizar pagamentos decorrentes do ato impugnado à Jane Maria da Silva Oliveira, sujeitando-se a autoridade administrativa omissa à responsabilidade solidária, nos termos do art. 262, caput, do Regimento Interno/TCU;
c.2) dê ciência, no prazo de 15 (quinze) dias, a contar do recebimento da notificação deste Acórdão, do inteiro teor desta deliberação à Jane Maria da Silva Oliveira, notadamente no que diz respeito ao direito de opção pelos benefícios legalmente acumuláveis, encaminhando a este Tribunal, no prazo de 30 (trinta dias) , comprovante da referida ciência; e
c.3) alerte à interessada que o efeito suspensivo proveniente da interposição de possíveis recursos perante o TCU não a exime da devolução dos valores percebidos indevidamente após a respectiva notificação, caso os recursos não sejam providos.
d) determinar à Secretaria de Fiscalização de Pessoal que monitore o cumprimento da medida indicada no subitem 14.c) supra, representando a este Tribunal, caso necessário."
2.	O Ministério Público junto ao TCU manifestou-se nos termos do seguinte parecer (peça 9) :
"Versam os autos sobre o ato inicial de pensão militar deixada por Ely da Silva, militar vinculado à 3.ª Região Militar do Comando do Exército, falecido em 16/06/2015.
Por intermédio dos pareceres uniformes acostados às peças n.ºs 6 e 7, a Secretaria de Fiscalização de Pessoal - Sefip - opina pela ilegalidade e negativa de registro do ato de peça n.º 2, por haver confirmado irregularidade originalmente apontada pelo Ministério Público de Contas em parecer constante de peça n.º 2, no sentido de que a pensionista Jane Maria da Silva Oliveira percebe, além da pensão militar ora em análise, vencimentos por outras duas fontes públicas, pela Prefeitura Municipal de Jaguarão - RS - e pelo serviço público estadual do Rio Grande do Sul (fl. 4 da peça n.º 4) .
Essa tripla acumulação esbarra na disposição contida no artigo 29 da Lei n.º 3.765/1960, com a redação dada pela Medida Provisória n.º 2.215-10, de 31/08/2001, segundo o qual:
'Art. 29.  É permitida a acumulação:
 I - de uma pensão militar com proventos de disponibilidade, reforma, vencimentos ou aposentadoria; 
 II - de uma pensão militar com a de outro regime, observado o disposto no art. 37, inciso XI, da Constituição Federal'.
4.	O benefício de peça n.º 4 está irregular, razão pela qual acolhemos a proposição firmada pela Sefip.
5.	Suscitamos que a mesma irregularidade pode ser atribuída à pensionista Vera Dina Silva dos Reis. No formulário de peça n.º 4, a 3.ª Região Militar informou que a interessada possui dois proventos de aposentadorias, pagos pelo Instituto de Previdência do Estado do Rio Grande do Sul - Ipergs (fls. 6 e 7) . Confirmamos que a pensionista realmente possui dois vínculos de aposentadoria no Estado do Rio Grande do Sul, nos cargos efetivos de professora, com datas de ingresso em 18/03/1993 e 24/03/1977, de acordo com dados obtidos no sítio de transparência do governo estadual (peça n.º 8) .
6.	Portanto, a concessão da pensão militar à pensionista Vera Dina Silva dos Reis também encontra óbice no artigo 29 da Lei n.º 3.765/1960, em sua redação atual.
7.	Caberá ao órgão militar convocar as duas pensionistas para que manifestem opção pela percepção de apenas dois benefícios, devendo ser encaminhado novo ato à consideração do Tribunal.
8.	Ante todo o exposto, esta representante do Ministério Público de Contas manifesta-se de acordo com a proposição firmada pela Sefip às peças n.ºs 6 e 7 e propõe ao Tribunal que:
8.1. considere ilegal e negue registro ao ato de peça n.º 4, relativo à pensão militar instituída por Ely da Silva (CPF n.º XXX.068.500-XX) , dispensando-se o ressarcimento das importâncias indevidamente recebidas de boa-fé pelas pensionistas, a teor do que dispõe a Súmula TCU n.º 106;
8.2. determine à 3.ª Região Militar do Comando do Exército que, no prazo máximo de 30 (trinta) dias:
8.2.1. convoque as pensionistas Jane Maria da Silva Oliveira (CPF n.º XXX.070.080-XX) e Vera Dina Silva dos Reis (CPF n.º XXX.876.690-XX) que, no prazo máximo de 15 (quinze) dias, manifestem opção entre a pensão militar ora recebida e um dos vínculos públicos apontados no ato de peça n.º 4, devendo o órgão de pessoal promover a suspensão do pagamento às interessadas em caso de não manifestação no prazo informado;
8.2.2. encaminhe novo ato à consideração da Corte de Contas, por intermédio do sistema e-Pessoal, espelhando a nova partilha do benefício em questão após as providências tomadas.
8.3. determine à Sefip que promova o monitoramento das determinações expedidas pelo acórdão que vier a ser proferido."
	É o relatório.

não há.

Procuradora-Geral Cristina Machado da Costa e Silva.

pensão militar. acumulação com a remuneração de dois cargos de magistério, totalizando três benefícios. inobservância do disposto no art. 29 da lei 3.765/1960. ilegalidade e negativa de registro. determinação. ciência.

PENSÃO MILITAR (PMIL)

Secretaria de Fiscalização de Pessoal (Sefip).

Cuidam os autos de pensão militar instituída no âmbito do Comando do Exército em favor de Denise da Silva, Jane Maria da Silva Oliveira, Maria Eli da Silva Oliveira, Neuseli da Silva de Perez e Vera Dina Silva dos Reis, todas beneficiárias de Ely da Silva na condição de filhas.
2.	No mérito, a secretaria especializada sugere a ilegalidade e negativa de registro da presente concessão, por identificar que Jane Maria da Silva Oliveira acumula o benefício pensional com a remuneração de dois cargos de professora, ocupados no Serviço Público Municipal de Jaguarão-RS e no Serviço Público Estadual do Rio Grande do Sul, situação em desacordo com o art. 29 da Lei 3.765/1960.
3.	O Ministério Público junto ao TCU acompanha a proposta formulada pela unidade instrutora e suscita que Vera Dina Silva dos Reis incorre na mesma impropriedade, acumulando a pensão militar com proventos de dois cargos como professora recebidos junto ao Instituto de Previdência do Estado do Rio Grande do Sul - Ipergs.
4.	Acolho a análise empreendida pela secretaria especializada, com as ponderações adicionais oferecidas pelo MPTCU, e adoto aqui, como razões de decidir, os fundamentos ali sustentados, com ajustes na forma de encaminhamento e sem prejuízo de tecer as seguintes considerações.
5.	Com efeito, o art. 29 da Lei 3.765/1960 jamais permitiu o acúmulo de mais de dois benefícios, senão vejamos:
Redação original
"Art. 29. É permitida a acumulação:
a) de duas pensões militares;
b) de uma pensão militar com proventos de disponibilidade, reforma, vencimentos, aposentadoria ou pensão proveniente de um único cargo civil.'
Redação dada pela MP 2.215-10/2001
'Art. 29. É permitida a acumulação:
I - de uma pensão militar com proventos de disponibilidade, reforma, vencimentos ou aposentadoria;
II - de uma pensão militar com a de outro regime, observado o disposto no art. 37, inciso XI, da Constituição Federal."
6.	No presente caso, Jane Maria da Silva Oliveira e Vera Dina Silva dos Reis, além da pensão militar ora examinada, recebem, cada uma, vencimentos/proventos oriundos de dois cargos de professora, totalizando 3 benefícios, circunstância que está em desacordo com o sobredito dispositivo legal. Nesse sentido é a jurisprudência do TCU, a exemplo dos Acórdão 3653/2011-TCU-Segunda Câmara, 8.721/2017-TCU-2ª Câmara, 10.142/2017-TCU-2ª Câmara, 4.990/2019-TCU-2ª Câmara, 5.278/2019-TCU-2ª Câmara, 5.279/2019-TCU-2ª Câmara, 5.281/2019-TCU-2ª Câmara, dentre outros.
7.	Importante ressaltar que a ocupação de dois cargos de professor, ainda que permitida pela Constituição Federal, não afasta a vedação contida no art. 29 da Lei 3.765/1960, conforme já esclarecido pelo TCU em outras oportunidades (e.g. Acórdãos 5.263/2020 e 6.656/2020, ambos da Primeira Câmara) .
8.	Essa intelecção, aliás, está em consonância com precedentes do Poder Judiciário, conforme bem exemplificado pelo Ministro Benjamin Zymler no voto condutor do Acórdão 6656/2020-TCU-Primeira Câmara:
"14. A matéria, segundo entendo, tem sido adequadamente enfrentada pelo Tribunal Regional Federal da 1ª Região (TRF-1) , a exemplo do seguinte julgado cuja ementa peço licença para transcrever:
'ADMINISTRATIVO. SERVIDOR PÚBLICO MILITAR. PENSÃO POR MORTE. FILHA. ART. 29 DA LEI 3.765/60 NA REDAÇÃO INTRODUZIDA PELA MEDIDA PROVISÓRIA N. 2.215/2001. ACUMULAÇÃO COM PROVENTOS OU PENSÃO DE UM ÚNICO CARGO CIVIL. MANUTENÇÃO DA LIMITAÇÃO. IMPOSSIBILIDADE DE PERCEPÇÃO CUMULATIVA COM DOIS PROVENTOS DE PROFESSOR.
1. Consoante interpretação do Superior Tribunal de Justiça, a modificação da redação do art. 29 da Lei n. 3.765/60 pela Medida Provisória n. 2.215-10/2001 visou apenas excluir a possibilidade de percepção, pelo beneficiário de militar falecido, de duas pensões militares, passando a prever a possibilidade de acumulação de uma pensão militar com: 1) proventos de disponibilidade, reforma, vencimentos ou aposentadoria, ou 2) pensão de outro regime, não implicando, contudo, na exclusão da limitação feita na parte final da redação original daquele dispositivo legal mencionado - que mencionava a origem em um único cargo civil, até porque a nova redação colocou os termos no singular, o que indica a manutenção da unicidade anteriormente expressa - com a finalidade de ampliar a incidência da norma e criar uma terceira hipótese de acumulação de benefício, qual seja, de uma pensão militar com dois benefícios previdenciários, ainda que decorrentes de dois cargos de professor.
2. Embora admitida constitucionalmente a percepção cumulativa de dois proventos de professor, tal permissão não modifica a interpretação adequada do art. 29 da Lei n. 3.765/60, que proíbe a percepção de pensão militar com mais de uma aposentadoria ou pensão oriunda de outro regime.
3. Hipótese em que é imperioso reconhecer que a administração militar, ao possibilitar a percepção da pensão militar buscada desde que a autora fizesse a opção por este benefício em detrimento de uma das aposentadorias como professora que percebe - uma do Governo do Estado de Minas Gerais e outra da Prefeitura do Município de Varginha (fls. 21 e 22) - agiu em consonância com a legislação de regência, eis que a percepção dos três benefícios em conjunto viola o quanto disposto no art. 29 da Lei n. 3.765/60, seja em sua redação original, seja naquela dada pela Medida Provisória n. 2.215-10/2001.
4. Apelação desprovida' (Apelação Cível 2007.38.09.003180-7, 2ª Turma, relator Des. Fed. João Luiz de Sousa, julgado em 29/5/2019; destaques acrescentados) .
15. Tal é, também, o entendimento do Superior Tribunal de Justiça (STJ) :
'ADMINISTRATIVO. PROCESSUAL CIVIL. EMBARGOS DECLARATÓRIOS NO AGRAVO REGIMENTAL NO RECURSO ESPECIAL. MILITAR. PENSÃO POR MORTE. CUMULAÇÃO COM REMUNERAÇÃO/PENSÃO DE DOIS CARGOS CIVIS DE PROFESSOR. ART. 29, 'B', DA LEI 3.765/60 (REDAÇÃO VIGENTE AO TEMPO DO ÓBITO DO MILITAR) . VEDAÇÃO EXPRESSA. MATÉRIA CONSTITUCIONAL. EXAME. IMPOSSIBILIDADE. OMISSÃO E CONTRADIÇÃO. INEXISTÊNCIA. EMBARGOS REJEITADOS.
............................................................................................................................................
2. Segundo lição de Paulo BONAVIDES, a interpretação conforme a Constituição da República, 'Em rigor, não se trata de um princípio de interpretação da Constituição, mas de um princípio de interpretação da lei ordinária de acordo com a Constituição' (In 'Curso de Direito Constitucional'. 4ª ed. São Paulo: Malheiros, 1993, p. 432) .
3. O princípio da interpretação conforme à Constituição Federal tem incidência quando o intérprete encontra-se diante de normas infraconstitucionais que, ao menos em um primeiro momento, autorizam mais de uma interpretação razoável, em virtude de conterem palavras ou expressões polissêmicas ou plurissignificativas; em tais circunstâncias, deverá ele optar pelo sentido mais compatível com a Constituição.
4. Nos termos do art. 29, 'b', da Lei 3.765/60 (redação vigente ao tempo do óbito do ex-militar) , a pensão militar poderia ser acumulada com 'proventos de disponibilidade, reforma, vencimentos, aposentadoria ou pensão proveniente de um único cargo civil'.
5. A redação do referido dispositivo legal não autoriza a releitura almejada pela embargante, sob pena de verdadeira usurpação pelo Poder Judiciário de competência reservada ao Poder Legislativo. Isso porque a expressão 'um único cargo civil' não pode ser interpretada como 'dois cargos civis'.
6. Busca a embargante, por vias transversas, o reconhecimento de que seria aquele dispositivo incompatível com o art. 39, XVI, da CRFB/88, questão que, nos termos do art. 102, III, da Constituição Federal, deve ser apreciada pelo Supremo Tribunal Federal.
............................................................................................................................................
8. Embargos de declaração rejeitados' (ED no AgRg no REsp 1263285, 1ª Turma, relator Min. Arnaldo Esteves Lima, julgado em 5/2/2013, destaques acrescentados) ."
9.	Nesse cenário, impõe-se a chancela de ilegalidade à concessão examinada, com negativa de registro, sem prejuízo da dispensa de devolução dos valores indevidamente recebidos de boa-fé, nos termos do enunciado 106 da súmula da jurisprudência do TCU.
10.	Em tempo, Jane Maria da Silva Oliveira e Vera Dina Silva dos Reis devem ser orientadas no sentido de que poderão optar pelo recebimento do benefício relativo à presente pensão militar, desde que comprovem o correto enquadramento nas disposições do art. 29 da Lei 3.765/1960, escolhendo apenas os benefícios legalmente acumuláveis.
11.	Por fim, o Comando do Exército deverá encaminhar novo ato contemplando Maria Eli da Silva Oliveira e Neuseli da Silva de Perez como beneficiárias de Ely da Silva. Em caso de opção pela pensão militar por parte de Jane Maria da Silva Oliveira e Vera Dina Silva dos Reis, o novo ato também deverá incluí-las como beneficiárias, com as comprovações e esclarecimentos necessários.
	Ante o exposto, voto por que o Tribunal adote a deliberação que ora submeto à apreciação deste Colegiado.
	TCU, Sala das Sessões Ministro Luciano Brandão Alves de Souza, em 30 de junho de 2020.
Ministro BRUNO DANTAS
Relator